台灣板橋地方法院刑事判決　　　　　　　　　　　　　九十三年度易字第四六八號
　　公　訴　人　台灣板橋地方法院檢察署檢察官
　　被　　　告　甲○○
右列被告等因妨害自由案件，經檢察官提起公訴（九十三年度偵續字第一六二號），
本院判決如左：
    主      文
甲○○無罪。
    理      由
一、公訴意旨略以：被告甲○○係丁○○之妹婿，並係位於門牌號碼為台北縣板橋市
    ○○路○段八十三號（原門牌號碼為八十一巷二號）三樓、四樓房屋之所有權人
    ；而丁○○則係前揭相同門牌號碼建物二樓、五樓房屋之所有權人；又前揭建物
    之一樓則為被告甲○○與丁○○雙方所共有。詎被告甲○○竟基於以強暴之方式
    而妨害丁○○行使使用前揭建物一樓權利之犯意，利用丁○○遷居至台北市期間
    ，於民國（下同）九十二年一月間，擅自將前揭建物一樓之大門及門鎖予以更換
    ，並拒絕交付新大門之鑰匙予丁○○，經丁○○以存證信函及透過案外人丙○○
    等方式催索鑰匙，被告甲○○仍置之不理，致丁○○無法進入前揭房屋，因而妨
    害丁○○使用前揭建物之權利，因認被告涉犯刑法第三百零四條第一項強制之罪
    嫌。
二、按犯罪事實應依證據認定之，無證據不得認定其犯罪事實；又不能證明被告犯罪
    或其行為不罰者，應諭知無罪之判決，刑事訴訟法第一百五十四條第二項、第三
    百零一條第一項分別定有明文。次按認定不利於被告之事實，須依積極證據，茍
    積極之證據本身存有瑕疵而不足為不利於被告事實之認定，即應為有利於被告之
    認定，更不必有何有利之證據，而此用以證明犯罪事實之證據，猶須於通常一般
    人均不至於有所懷疑，堪予確信其已臻真實者，始得據以為有罪之認定，倘其證
    明尚未達到此一程度，而有合理性之懷疑存在，致使無從為有罪之確信時，即應
    為無罪之判決，此有最高法院八十二年度台上字第一六三號判決、七十六年度台
    上字第四九八六號、三十年度上字第八一六號等判例意旨可資參照。又依法治國
    家之刑事訴訟原則，檢察官除提起公訴外，尚須維持公訴，負有說服之責任，其
    舉證責任之目的，係在充分證明被告確有如公訴所指之犯罪事實，從而其舉證責
    任應存在於刑事訴訟程序之全程，且於舉證不足以使法院產生有罪之確信時，為
    終局的舉證責任未盡。是以於公訴程序，用以證明犯罪事實之證據之蒐集、提出
    及說服之責任，在於檢察官，刑事訴訟法第一百六十一條第一項規定檢察官就被
    告犯罪事實，應負舉證責任，並指出證明之方法，即明示其旨。至於修正前刑事
    訴訟法第一百六十三條第一項及修正後刑事訴訟法第一百六十三條第二項關於法
    院調查證據之規定，乃指法院應於訴訟當事人舉證之範圍內，依職權或聲請，循
    刑事訴訟法第一百六十四條以下關於證據調查之程序及方法而為調查，以將檢察
    官及其他當事人之舉證轉換為法院之證據認知，究明證據之證據能力與證明力，
    非謂法院得逾越公正第三者地位，代檢察官蒐集證據，否則不啻破壞訴訟三方關
    係，衍生由法院證明被告犯罪，或檢察官與法院協同證明被告犯罪等嚴重悖反法
    治國家原則之結果，影響人民對於法院中立客觀之信賴，最高法院八十七年度台
    非字第一號判決謂：「按法院固應依職權調查證據，但並無蒐集證據之義務。刑
    事訴訟法第三百七十九條第十款規定應於審判期日調查之證據而未予調查之違法
    ，解釋上應不包括蒐集證據在內，其調查之範圍，以審判中案內所存在之一切證
    據為限，案內所不存在之證據，即不能責令法院為發現真實，應依職權從各方面
    詳加蒐集、調查」及九十二年度台上字第一二八號判例謂：「刑事訴訟法第一百
    六十一條已於九十一年二月八日修正公布，修正後同條第一項規定：檢察官就被
    告犯罪事實，應負舉證責任，並指出證明之方法。因此，檢察官對於起訴之犯罪
    事實，應負提出證據及說服之實質舉證責任。倘其所提出之證據，不足為被告有
    罪之積極證明，或其闡明之證明方法，無從說服法官以形成被告有罪之心證，基
    於無罪推定之原則，自應為被告無罪判決之諭知」，合先敘明。
三、本件公訴人認被告甲○○涉有本件強制罪之犯行，無非係以告訴人丁○○之指訴
    與證人丙○○、乙○○二人於偵查中之證詞及告訴人丁○○九十二年三月五日存
    證信函乙紙及現場照片八張為其主要論據。訊據被告甲○○堅決否認有何強制之
    犯行，並辯稱：位於台北縣板橋市○○路○段八十三號（原門牌號碼為八十一巷
    二號）一樓大門換裝鐵門，並非伊所為，而係伊太太即告訴人丁○○之妹妹乙○○所為，鑰匙亦係由乙○○所持有等語。經查：
四、本院經調查所得之心證：
   （一）公訴人所憑認定被告甲○○涉犯強制罪嫌之證據，有證人丙○○、乙○○
         二人之證述，惟查；證人丙○○於偵查中結證稱：「我在她們調解時有去
         ，我有勸被告將鑰匙交告訴人，但被告不願意，我沒看到鑰匙，也沒拿，
         被告說為防賊，要換一樓的鐵門」（見台灣板橋地方法院檢察署九十三年
         度偵續字第一六二號偵查卷第二八頁），而證人乙○○於偵查中證稱：「
         因舊大門是鋁製，已二十五年了才換新門，換門後曾將新門鑰匙交告訴人
         之兒子戊○○（應案外人丙○○之兒子），告訴人是我哥哥，且他不住這
         邊很多年，我們換門並不是故意不讓他進來，且他沒向我要鑰匙」（見台
         灣板橋地方法院檢察署九十三年度偵字第三二三號偵查卷第六頁）；又證
         人丙○○於本院審理中經檢察官主詰問時證稱：「九十一年七月，甲○○
         及乙○○到台中后里時跟我說門要修理，要我轉達給丁○○，之後，我有
         打電話給丁○○，將甲○○所說之事轉達給丁○○，隔了一星期，丁○○
         打電話給我，告訴我說門沒壞，他不同意修理，我就將丁○○所說之事打
         電話告訴甲○○，當時我有跟甲○○說我人在台中，也不知道大門之事，
         以後有任何事，請他們自行以電話跟對方聯繫，之後，到九十二年農曆年
         時，丁○○打電話給我說，大門已被更換，他無法到五樓，要我向甲○○
         索討鑰匙，我就打電話給甲○○，告訴他丁○○所說之事。當時我也跟彭
         惟嵩說大家都是親戚，不要如此吵鬧，而且在過年後，甲○○與乙○○回
         台中，我跟彭說鑰匙給丁○○，不要在吵了，乙○○說過年期間不要談此
         事，之後，他們回去，我就沒過問這件事了」，並經檢察官詰問以「你跟
         甲○○與乙○○說此事時，有無說門是誰換的？」，而證人丙○○答稱：
         「甲○○跟我說門壞了要換，至於是誰換的我不清楚」，又經被告反詰問
         以「你有沒有打過電話跟我說要鑰匙？」，而證人丙○○答稱：「我都打
         給我妹妹比較多，我是在電話中告訴我妹妹乙○○，丁○○索討鑰匙之事
         ，但有一次在調解委員會時，我有當甲○○、乙○○二人面前說把鑰匙交
         給丁○○」，證人乙○○於本院審理時亦結證稱：一樓處安裝鐵門是伊所
         為等語（見本院九十三年九月十四日審理筆錄）。依上開筆錄以觀：本件
         系爭地點一樓將原有鋁製大門換裝為鐵門，確係被告之妻乙○○所為，且
         案外人丙○○依告訴人丁○○之請託索討鑰匙，亦係向乙○○索討。
   （二）又證人戊○○於偵查中證稱：「為何發生糾紛我不太清楚，玉山銀行想承
         租二人共有房屋，我才出面協調二人糾紛，協調是在今年元月初，我先跟
         彭及乙○○談，乙○○就把新的大門鑰匙交給我轉交丁○○」（見台灣板
         橋地方法院檢察署九十三年度偵字第三二三號偵查卷第三十二頁反面），
         依上開證人之證述，亦可證明鑰匙確係在乙○○處，與被告無關。另告訴
         人丁○○於本院審理時亦證稱：因系爭地點之四樓係被告所有，故認於一
         樓處安裝鐵門係被告所為等語（見本院九十三年九月十四日審理筆錄）。
         是告訴人認本案系爭地點之一樓處安裝鐵門，僅係告訴人自己臆測係被告
         所為；另公訴人所引用之存證信函乙紙及現場照片八張，亦無法以此證明
         本件安裝鐵門且不將鑰匙交予告訴人，致使告訴人無法進入五樓處，妨害
         其行使通行之權利，係被告所為。
   （三）綜上所述，足認被告上開所辯各節，並非虛妄，堪予採信。從而本件尚難
         徒憑告訴人等片面且顯具瑕疵之指述遽論被告涉有妨害自由之犯行，此外
         復查無其他積極、具體確切之證據足資認定被告涉有公訴人所指強制之犯
         行，既不能證明被告犯罪，自應諭知無罪之判決。
據上論斷，應依刑事訴訟法第三百零一條第一項，判決如主文。
本案經檢察官孫治平到庭執行職務
中　　華　　民　　國　　九  十   三    年    九    月   二   十  九     日
                                台灣板橋地方法院刑事第四庭
                                    審判長法  官  潘  長  生
                                          法  官  陳  靜  茹
                                          法  官  吳  幸  娥
右正本證明與原本無異。
如不服本判決，應於判決送達後十日內向本院提出上訴狀（應附繕本），上訴於臺灣
高等法院。
                                          書記官  楊  馥  如
中　　華　　民　　國　　九  十   三    年    九    月   二   十  九     日
